【裁判字號】    96,訴,779
【裁判日期】    970117
【裁判案由】    採購
【裁判全文】
高雄高等行政法院判決
                                      96年度訴字第779號
                              .
原      告  慶鴻營造股份有限公司
代  表  人  甲○
訴訟代理人  顏宏斌  律師
被      告  台灣郵政股份有限公司高雄郵局
代  表  人  乙○○  局長
訴訟代理人  丁○○
            丙○○
上列當事人間採購事件，原告不服行政院公共工程委員會中華民
國96年7月13日訴字第0960125號採購申訴審議判斷，提起行政訴
訟。本院判決如下：
    主  文
原告之訴駁回。
訴訟費用由原告負擔。
    理  由
甲、事實概要：
    緣原告參與招標機關即被告所辦理「小港郵局局屋整修工程
    」採購案，被告以有可歸責於原告之明確事由致逾履約期限
    且情節重大，遂以民國96年3月1日高勞字第0961900319號函
    通知原告將依政府採購法第101條第1項第10款刊登政府採購
    公報。原告不服，提出異議，經被告以96年3月21日高勞字
    第0961900332號函駁回；原告仍表不服，提起申訴，亦遭審
    議判斷駁回；遂提起本件行政訴訟。
乙、兩造之聲明：
一、原告聲明：審議判斷及原處分均撤銷。
二、被告聲明：原告之訴駁回。
丙、兩造主張
一、原告主張：
（一）系爭工程契約規定自95年4月25日開工，應於95年6月5日
      完工，期限40天。惟因施工中承包商與被告間協調發生狀
      況，致該工程延宕至95年11月15日始完工。依據工程慣例
      樓梯牆壁打除粉刷層及屋頂隔熱磚所需時程均為3個工作
      天，何以該工程自開工至95年5月31日計36個工作天始完
      成打除工作，是否監工人員百般干預施工作業？且原告於
      95年5月份將樓梯內牆打除和屋頂隔熱磚打除完畢後，並
      於95年6月9日通知施工完成等待監工人員查驗，卻未查驗
      ；且監工人員應全程負責施工中查核是否按圖施工，何以
      打除工程後須為查驗？若須查驗為何拖延時程至95年6月
      9日施工廠商提出施工進度認定時仍不函覆且亦不查驗？
      又承包商施工時監工人員應在場，確認是否按圖施工情形
      ，工程掩蓋部分施工時，應係由監工而非承包商拍照存證
      。被告以屋頂冷卻水塔拆除工作，非屬承包施工範圍，要
      求承包商另案辦理估價。承包商於95年10月6日施工拆除
      至95年10月10日完成後，承包商於95年10月23日函文被告
      驗收，被告於95年10月26日才以協調會中答覆不用驗收。
      被告明顯有意拖延時程。由以上事項可知，被告均未依據
      監造人員應盡責任予以管控。事後再百般刁難承包商未按
      圖施工，自行節省工料等，顯非合理。
（二）被告來函提出承包商逾期124日曆天。但專業技師依據上
      述時程分析，承包商並未逾期。理由如下：(1)審查施工計
      畫多次重複審查，未將問題一次提出（因由未具專業人員
      所為），延長審查時間。(2)各階段施工完成後承包商通知
      驗收時，被告不函文延長驗收時間。(3)被告當地主管阻撓
      工人進入施工。(4)施工中增加非工程項目之變更如屋頂女
      兒牆下緣打除，變更不鏽鋼防火門等為製作施工圖說且未
      給付工期。(5)95年6月24日、25日及7月1日、2日經被告工
      作人員口頭告知休息，致工人無法進場施工。
（三）被告未明確指出為何施工品質計畫書送審延宕至95年7月4
      日，才准予備查。被告於95年5月5日將審查意見列於流程
      表，請其補正或刪除。依據新台幣（下同）988,000元工
      程施工項目審查意見之補正及雙方若有意見，最多為2星
      期14天。且修正意見應一次列表述明，不得每次審查又多
      出新的意見，可見係非專業人員所為造成之時間延宕。其
      審查時間為何延宕至95年7月4日達74天之久，表示被告審
      查人員並非專業人員所為，其造成之延宕應由被告負全責
      。或者是審查人員對承包商有成見，否則何以須歷經4次
      審查修正，縱使每次審查須14天，4次審查往來也僅56天
      為何達74天之久？(一般經多次審查如再有意見應召開會
      議解決)，依據專業技師研判被告之刁難及承包商配合度
      等為主要因素，其延宕時程應由被告負全責。被告為負監
      造之責，為何不委託專業機構負責監督？若由專業監造機
      構負責監督應無所謂「鍍鋅骨架到驗收日時廠商仍未施作
      之理」。被告監督承包商施工時，若有施工上之缺失，除
      記錄通知外，應召開會議處理修正時程，而非以缺失改善
      未簽名之不實文件刁難承包商，且何以在承包商施工完成
      後，再懷疑施工程序不當（如牆面未做防霉處理）。此應
      屬監工應負責之部分，應由監工人員負起監督責任。
（四）在打除乙樓梯牆壁時，由於被告之保全公司向員警誤報工
      地負責人打除金庫之事件，以致影響施工。一般建物整修
      工程，應將工作場所及施工動線規劃足夠以便工作人員進
      出施作，被告將郵局整修工程發包後又在整修工作場地進
      行辦公作業，易造成施工人員材料進出不便。依工作場所
      作業要點規定被告應提供施工場所不影響辦公情形下方屬
      合理。本件引發施工振動使保全系統異常及管制施工人員
      進場施作，足以證明被告違反工作場所作業要點之規定及
      延宕工作人員作業時程。至被告於95年6月21日提出現場
      拍照之照片證明尚有一大塊面積未施工完成乙節，依常理
      判斷豈有一大面積未打除施工完成而敢通知驗收呢？明顯
      所拍攝之照片日期有誤。另被告所稱原有化糞池未掘除，
      僅將地面PC層回填材料移除而已，工人即在上面綁紮鋼筋
      及生活污水處理槽需重新開挖乙節，係與事實不符。實際
      上係已挖除，僅外圍擋土部份未清除，但已於事後改善，
      況且承包商最後亦有遵照被告指示重新挖開並無不按圖施
      工，也無擅自減少工料。由此可見整體工程日期之延宕責
      任應由被告負全責。
（五）至被告稱原告發文日期為95年7月4日，竟然能夠預料及斷
      言10月及11月施工之情形乙節，經查並無此事。且當被告
      於95年7月31日以高勞字第0951900267號函知同意原告自
      95年8月2日復工進場施工，被告並指派監工駐場協助等語
      顯示被告自始至終均未派監工駐場，係承包商施工後再懷
      疑有擅自減省工料等情形，進而延宕驗收時程，依採購法
      規定其責任應由被告負全責。又被告所派監工是否為建築
      、土木工程科技術之人員，亦應調查清楚。且施工場地應
      以圍籬管制，為何系爭工程施工地點一半在施工，一半仍
      在營業致不符被告規定，才造成小港郵局局長限制工人進
      場施作，及部分傷害工人等情形發生。且原告之材料均按
      時送審並未遲延，且工程材料進料係分批進場，亦無進料
      數量不實情形，依工法不同所使用之機具不同，亦無施工
      機具欠缺之問題，且多項隱蔽施工項目亦均按圖施工，然
      監工應為全時段監工，何以監工卻不在場督導，隱蔽部分
      施工。
（六）申訴廠商於95年4月25日申報開工，並提送施工品質計畫
      書，被告未能一次審查而係經多次審查始於95年7月4日才
      准予備查，已超出完工期限（95年6月5日）致承包商須依
      據備查之施工品質計畫書內容施工，依法理應於95年7月4
      日計算開工日期。同理，被告於95年7月5日函文要求承包
      商停工，並於95年8月3日要求承包商辦理復工手續，理應
      自95年8月3日重新計算開工日期，因為承包商所依據施工
      條件為核可之品質計畫書及施工圖說，故依據工程慣例計
      算承商並未逾期完工。被告將審查施工品質計畫書時程延
      誤不知檢討（其他如鳳山郵局整建工程審查時間為14天即
      完成），在於法定完工期限（95年6月5日）後於95年6月6
      日才函文通知趕工，殊不知該函文之發文時間，品質計畫
      書尚未審完，依據工程慣例審查承包商所提品質計畫書應
      以會議方式於2星期內完成，才不致於造成被告延誤承包
      商即定工期。本件施工品質計畫書審理過程造成工期延誤
      ，承包商雖有責任，但被告更應負最大責任。
（七）被告於95年5月5日第1次所列於審查意見之流程表，僅5點
      意見中第1點為增加安全防護圍籬施工計畫，第2點為材料
      設備檢查標準及程序，第3點為將預定進度表編列為1張表
      格，第4點為筆誤部分等均已處理及修正。並未如被告所
      言卻置不顧。其所審查4次之內容如出一轍。其中不銹鋼
      門工程於完工期限前被告變更不銹鋼門，其中「鍍鋅骨架
      」已施工完成，被告不願驗收，謊稱4次檢查均未施工，
      此部分可與不銹鋼門施工包商確認。
（八）依據公共工程施工品質管理作業要點第8點第1項規定：「
      機關應視工程需要，指派具工程相關學經歷之適當人員或
      委託適當機構負責監造。」依據專業技師查驗，若監工儘
      其責諸如隱蔽部分之施工，施工中之缺失現場即可改善，
      所有施工中問題均可在施工現場解決如圖施工，也能如期
      完工。該工程所有問題點均在於監工及施工單位配合不周
      全，可能監工不在場，承包商施工後不合意所延伸問題，
      故本件被告指派監造人員到現場施工監督，未盡職責。
二、被告主張：
（一）按「機關辦理採購，發現廠商有下列情形之一，應將其事
      實及理由通知廠商，並附記如未提出異議者，將刊登政府
      採購公報：‧‧‧十、因可歸責於廠商之事由，致延誤履
      約期限，情節重大者。」、「本法第一百零一條第一項第
      十款所稱延誤履約期限情節重大者，機關得於招標文件載
      明其情形。其未載明者，於巨額工程採購，指履約進度落
      後百分之十以上；於其他採購，指履約進度落後百分之二
      十以上，且日數達十日以上。」政府採購法第101條第1項
      第10款及政府採購法施行細則第111條第1項分別定有明文
      。
（二）緣被告與原告簽定「小港郵局局屋整修工程」採購契約，
      系爭工程依契約工程期限為40日曆天，原告95年4月25日
      申報開工，應於同年6月5日竣工（免計工期：5月1日勞動
      節、5 月31日端午節），惟迄95年11月15日原告方申報竣
      工，履約逾期總天數163日，扣除不計工期天數39日，應
      計逾期天數124日。依系爭工程契約第17條（一）之規定
      得標原告，應於決標後20日內將品質施工計畫書送主辦單
      位審核，原告於決標（95年4月7日）後第19日即95年4月
      25日檢送品質計畫書送審，被告於同年5月5日將審查意見
      列於流程表，請其補正或刪除，相關內容大約圖說有規定
      ，而原告漏列或錯別字。按原告乃營造業者，明知依契約
      （圖說、估價單、施工項目）及工程慣例施作是驗收之主
      要憑據，然渠漫不經心，對提報完整確切品質施工計畫書
      為原告善盡履約行為置之不顧，使應補修正之資料（大部
      分未照上次審查意見修正），歷經4次始告確定。此可從
      不銹鋼門工程自主檢查表，漏列「鍍鋅骨架」（34×23×
      40㎝）之檢查細項標準得到佐證，此乃圖說明列，然原告
      雖補列，但驗收（95年12月1日）時（憑圖說及估價單施
      作項目）上述之鍍鋅骨架原告並未施作，得到佐證。
（三）原告於95年5月1日於後座樓梯內牆打除施工時，因震動力
      強，自動引發保全系統異常信號，保全人員會同警員緊急
      處理，乃按章行事，非原告所稱不實報警，被告亦以95年
      9月26日高勞字第0951900293號函說明六再澄覆。另施工
      期間用郵公眾與施工人員，出入口分屬不同（用郵公眾由
      局屋正面自動門進出，施工人員由圍牆大門進出），動線
      分明，且此次施工範圍無整修公眾、營業廳之部分，被告
      營業和施工絕無衝突之處，故無原告所言造成施工人員、
      材料進出之不便及延宕施工人員作業時程之事實，原告不
      盡工程進度管控之責，只會將工程延宕之「莫須有罪名」
      歸於被告。
（四）原告辯稱樓梯內牆打除項目於5月份已完成，被告今提供
      95年6月21日現場拍照之相片為證，根本尚有一大塊面積
      未剷除。足徵原告之工程管控出了問題。復又稱屋頂隔熱
      磚打除完畢後，監工未查驗之訴求，查此部分之施工項次
      應為契約估價單建築工程：原有屋頂隔熱防水層鏟除，原
      有之PU防水層未清除等情均有圖為證，絕非原告所云將隔
      熱磚剷除就了事。
（五）查原有化糞池挖除，於估價單建築工程施工項次6已明白
      列出，總價為10,150元。來文更顯示原告未按圖施工之虛
      偽掩飾行為，此缺失乃因被告95年5月26日（第3次抽查時
      ）發現埋於自然地面以下原有化糞池未掘除，僅將地面PC
      層回填材料移除而已，工人即在上面綁紮鋼筋。另生活污
      水處理槽重新開挖，即係被告以95年6月5日高勞字第0951
      900224號函說明3告知：污水處理槽底座屬掩蓋部分，施
      工時未依約通知被告，將於驗收時，開挖查視全程錄影，
      作為合格與否之依據。原告於發文日期95年6月9日之函文
      中既已表明該槽重新開挖，然至95年6月21日尚未改善完
      成，而原告改善生活污水處理槽之期間，他項未完成工作
      ，根本施作有限，是以不按圖施工、擅自減省工料，致2
      次施工為工程延宕之主因。
（六）原告發文日期為95年7月4日，竟然能夠預料及斷言10月及
      11月施工情事，實不合邏輯概念：查，自95年5月26日被
      告抽查（第3次）系爭工程，記載進度落後54.59％，亦詳
      列原有化糞池未挖除，工人即在上面綁紮鋼筋情事，經原
      告派駐之工地主任簽名後，往後之抽查工程紀錄表，即全
      部拒絕簽名其心態抱持，只要來文稱「所載不實」，恕難
      簽字，似乎就能模糊焦點，粉飾太平。惟工程實際進度擺
      在眼前，如何能自圓其說？且所附之相片，皆於現場施工
      中拍攝，當係查驗時現場拍攝，正可與原告施工預定進度
      表相比較，而公正、客觀估算出已做妥項目，占總工程之
      百分比，凸顯系爭工程嚴重落後之程度。
（七）95年6月14日協調會中，原告工地負責人（工地主任）亦
      與會，提出被告未遵照工程會規定云云，亦即他所做一切
      均有所本，然其身為工地主任，送審之粉刷工程施工流程
      圖，表明應施作粉刷灰誌，結果是利用夜間澆注，完成後
      地坪高低起伏。則所依據者為其自身編列經送審核可之版
      本，即已無法完成，工程會之標準豈能達乎？且被告於停
      工隔日（95年7月7日）就系爭工程即將停工前已（未）施
      工項目錄影存證。另停工之事，有鑑於原告承諾完工卻無
      法兌現，故另發函邀請原告負責人擇期赴工地瞭解實情，
      始有95年7月3日共同勘查工地後，翌日以電話聯繫合意決
      定，並無片面停工等情。又原告於95年7月21日以慶復000
      0000-0申請書說明：「停工期間，經貴我雙方於95年7月
      18日意見溝通協商後，請被告發函通知確切日期准予復工
      。」被告遂於95年7月31日以高勞字第0951900267號函知
      同意原告自95年8月2日進場施工，被告派監工駐場協助。
（八）系爭工程採購契約之標單第1頁附註第8點內已明述，承包
      商於施工時須配合該局營業時間，以不影響營業為原則，
      故原告於投標時應知該工程施作需配合郵局營業。另施工
      期間用郵公眾與施工人員，出入口分屬不同（用郵公眾由
      局屋正面自動門進出，施工人員由圍牆大門進出），故未
      有因郵局營業因素，而造成小港郵局局長限制工人施作及
      部分傷害工人等情事發生。又被告均依據公共工程施工品
      質管理作業要點第8點指派具工程相關學經歷之適當人員
      負責監造，何況此次所派任之監工人員於95年期間擔任大
      昌郵局整建工程監工職務時，經交通部95年度工程施工品
      質查核時，榮獲優等殊榮，故何來原告所指摘非專業人員
      監工。原告施工期間均未見其品管人員至工地執行其品管
      工作，雖經被告發函糾正，亦均置之不理，另查原告所派
      任之工地主任，無任何建築、土木相關證照，其專業知識
      才是令人存疑。
（九）系爭工程原未規劃拆除2座已不再使用之冷卻水塔，因為
      水塔不影響防水工程施工，故無拆除前開水塔之施工項次
      ，然原告施工不當，致造成3樓露台及屋頂之粉刷層，高
      層面過高，門檻內低外高之奇特現象產生，為協助原告前
      因洩水坡度輕忽之窘態，乃決定將前開2座冷卻水塔及配
      管拆除，惟被告深恐渠借題發揮，乃另案招商辦理，以排
      除廠商施工困境，且政府採購法施行細則第90條規定，10
      萬元以下小額工程之驗收，得由承辦採購單位備具憑證採
      書面驗收，不需辦理現場驗收。
（十）系爭工程之契約圖說4/6張明載屋頂女兒牆下緣30cm須施
      作3mmPU防水劑後1:3水泥砂漿粉光，按施工規範，施作上
      述事項，須打除女兒牆下緣原有粉刷層，始能塗佈PU防水
      劑。另契約圖說不鏽鋼門原設計尺寸130cm×165cm，為配
      合現場，變更設計尺寸為140cm×198cm，依本契約規定除
      與原契約工程數量達30%者，乙方得予拒絕外，凡增減工
      程經甲方以書面通知乙方，乙方應即照辦，故上述兩項施
      工項次，屬兩造原本之工程項目內，無庸置疑。
（）查本件開工後原告材料送審遲延，經核可之廠牌，事後藉
      故更換；進料數量不實，多次遞補徒增困擾；施工機具欠
      缺，施工人員不足；施工前後順序無規劃雜亂無章；多項
      隱蔽施工項目，未依契約規定事先通知被告派員監督，擅
      自減省工料重新開挖2次施工，導致完全歸責於原告延誤
      履約期限，情節重大。履約期間，多次協調會承諾竣工及
      改善事項均無法兌現。更甚者，自95年8月2日復工至11月
      15日申報竣工之日或無人進場施作，累計天數幾占大多數
      工期，經多次告知促改進，皆依然故我，未善盡善良管理
      人責任，已非常態營造業工地主任所當為。
    理  由
一、按「機關辦理採購，發現廠商有下列情形之一，應將其事實
    及理由通知廠商，並附記如未提出異議者，將刊登政府採購
    公報：‧‧‧一○、因可歸責於廠商之事由，致延誤履約期
    限，情節重大者。」「本法第一百零一條第一項第十款所稱
    延誤履約期限情節重大者，機關得於招標文件載明其情形。
    其未載明者，於巨額工程採購，指履約進度落後百分之十以
    上；於其他採購，指履約進度落後百分之二十以上，且日數
    達十日以上。」分別為政府採購法第101條第1項第12款及同
    法施行細則第111條第1項所明定。
二、經查，原告參與被告所辦理「小港郵局局屋整修工程」採購
    案，被告以有可歸責於原告之明確事由致逾履約期限且情節
    重大，遂於96年3月1日高勞字第0961900319號函通知原告將
    依政府採購法第101條第1項第10款刊登政府採購公報等情，
    業經兩造陳明在卷，並有被告工程採購契約、被告總務科抽
    查系爭工程紀錄表、現場拍攝照片、被告96年3月1日高勞字
    第0961900319號函等影本附卷可稽，洵堪認定。
三、而原告提起本件訴訟無非以：(一)原告於95年4月25日申報開
    工後即依規定提送施工品質計畫書，被告若認有缺失，應一
    次提出，而非一再修改，延宕審查時間；況且原告均依照被
    告之要求修正，然被告卻拖延至約定之完工期限（95年6月5
    日）後方於95年7月4日才予備查，其因而延誤原告之工期，
    應由被告負責，不應歸責於原告，則本件自應從95年7月4日
    計算開工日期。(二)同理，被告於95年7月5日要求原告停工後
    復於同年8月3日要求原告復工，則應自95年8月3日重新計算
    開工日期。(三)被告依公共工程施工品質管理作業要點第8點
    第1項規定應指派人員在現場監工。抑且，被告既為應負監
    造責任之機關，更應委託專業機構負責監督。系爭工程倘有
    委託專業機構負責監造，當不致發生原告應施作之鍍鋅骨架
    至驗收日尚未施作之問題。尤其如被告之監工人員能全程監
    工，立即指出原告之缺失，則所有問題即可於施工中立刻改
    善，按圖並按期完工；而即便被告發現原告之施工有缺失，
    亦應召開會議處理並修正施工時程，不應於事後指責原告。
    然被告監工人員卻未能與原告之施工人員配合，且未全程在
    場監工，發現問題後亦未召開會議協商解決，迨至原告施工
    後方對施工結果有所意見。例如樓梯牆壁打除粉刷層及屋頂
    隔熱磚工程所需工期祇要3個工作天，然原告卻耗用30幾個
    工作天才完成打除工作，若非被告監工人員干預施工作業，
    不至如此。且被告之監工人員本應於施工中全程查核原告是
    否按圖施工，不生打除完畢後再來查驗之問題，且若需查驗
    何以經原告於95年6月9日通知後亦不辦理查驗？明顯拖延驗
    收時間。又例如屋頂冷卻水塔並非原告應施工範圍，被告雖
    另案辦理估價，然原告於95年10月10日完工後，於同年月23
    日通知被告驗收，但被告竟告知不用辦理驗收，其明顯拖延
    原告之工期。凡此足見系爭工程之所以未能如期完工，應係
    被告監工人員未盡責任控管施工品質，復於事後懷疑原告減
    省工料未按圖施工，進而延誤驗收時程，應由被告負全責，
    非可歸責於原告。(四)被告之保全公司於原告打除乙樓梯牆壁
    時向警方誤報原告工地負責人打除金庫，致延誤原告施工時
    間，此外，因被告尚在施工現場繼續營業，致原告施工人員
    進出不便，影響工期。(五)屋頂女兒牆下緣打除、變更不鏽鋼
    防火門均非合約原定項目，被告追加該工程卻不延展原告之
    工期，則原告為施作該工程，因而延誤完工日期，自非可歸
    責於原告。(六)縱令原告有延誤工期，其情節亦非重大等語，
    資為論據。
四、經查，原告承包系爭「小港郵局局屋整修工程」於95年4月
    18日與被告簽訂採購合約，約定工程價款98萬8千元，自契
    約簽訂之次日起10日內開工，自開工日40日曆天完工。原告
    於95年4月25日申報開工，依約應於同年6月5日竣工，惟原
    告直到95年11月15日方申報竣工，逾期163日，扣除不計工
    期天數39日，計逾期天數124日等情，為原告所不爭；另原
    告之施工進度截至95年7月5日止僅達49%，至95年9月20日僅
    達64%等情，復有被告提出之估價單及95年9月26日高勞字第
    0951900293號函附原處分卷可稽，洵堪信實。原告雖否認被
    告計算之工程進度，惟對於各該日期其已完成之工程進度如
    何，原告自承未能舉證以實其說等語在卷（見本院97年1月3
    日言詞辯論筆錄），則其空言否認，自非可採。因此，原告
    於約定之95年6月5日竣工日，確有前引政府採購法第101條
    第1項第10款及其施行細則第111條第1項所規定之履約進度
    落後20%以上，且日數達10日以上之延誤履約期限，情節重
    大情事，洵堪認定。原告主張其縱有延誤工期，情節亦非重
    大云云，並不可採。
五、原告雖以前詞主張系爭工程雖逾期完工，惟應由被告負責，
    原告並無歸責事由云云。惟查：
（一）按「機關辦理工程採購，應明訂廠商執行品質管理、環境
      保護、施工安全衛生之責任，並對重點項目自行訂定檢查
      程序及檢驗標準。」政府採購法第70條第1項定有明文。
      主管機關行政院公共工程委員會為協助各機關執行上開規
      定，遂訂定公共工程施工品質管理作業要點，作為各機關
      辦理公共工程之準據。依該要點第3點：「機關辦理公告
      金額以上工程，應於招標文件內訂定廠商應提報品質計畫
      。品質計畫得視工程規模及性質，分整體品質計畫與分項
      品質計畫二種。整體品質計畫應依契約規定提報，分項品
      質計畫得於各分項工程施工前提報。品質計畫之內容，除
      機關及監造單位另有規定外，應包括管理責任、施工要領
      、品質管理標準、材料及施工檢驗程序、自主檢查表、不
      合格品之管制、矯正與預防措施、內部品質稽核及文件紀
      錄管理系統等。工程具機電設備者，並應增訂設備功能運
      轉檢測程序及標準。未達查核金額之工程，機關得依工程
      規模及性質，縮減其品質計畫內容。但新臺幣一千萬元以
      上未達查核金額之工程，其品質計畫內容至少應包括品質
      管理標準、自主檢查表、材料及施工檢驗程序及文件紀錄
      管理系統等項目。分項品質計畫之內容，除機關及監造單
      位另有規定外，應包括施工要領、品質管理標準、材料及
      施工檢驗程序、自主檢查表等項目。．．．。」之規定，
      可知，工程品質計畫書係為加強廠商執行工程品質管理，
      俾利工程主辦機關監測工程品質，所賦予廠商應以書面提
      報之義務；廠商提報工程品質計畫與其施工之進行，二者
      並行不悖，並無施工品質計畫未經機關備查前，廠商即不
      得施工之限制，此從兩造契約第8條第1款、第9條第3款及
      第17條，原告應於決標次日起7日內訂約，訂約次日起10
      日內開工，而工程品質計畫書則係於決標後20日內提出審
      核即可等規定，益徵明瞭。經查，原告已於95年4月25日
      申報開工，且其自承自開工日起至95年5月31日之間亦有
      從事樓梯牆壁打除粉刷層及屋頂隔熱磚之工程等語，足見
      原告自開工日起即可施工，與其同日提報之工程品質計畫
      書是否已經被告審查通過並無關係，此亦經被告訴訟代理
      人陳述甚明（見本院96年11月22日準備程序筆錄），是原
      告執詞主張本件因被告遲至95年7月4日始審查通過其提出
      之工程品質計畫書，致其延誤工期，故此審查期間，不能
      計入原告之工期，本件應自95年7月4日起算開工日云云，
      洵非可採。再者，工程品質計畫書乃原告依約所應提出，
      被告並無指導其如何填載之義務，而依原處分卷附原告歷
      次提出之工程品質計畫書觀之，原告之工程品質計畫書或
      者有錯別字，或未填載例如應記事項、工程流程及防護措
      施等，甚或贅列系爭工程所無之機電設備工程，足見原告
      提報之工程品質計畫內容粗糙，且屢經被告將應修改處加
      以註明協助原告補正，然原告竟歷經4次始告修改完畢，
      足見該工程品質計畫書之所以未能一次送審通過，顯係出
      於原告不具提報該計畫應有之專業能力甚明，應由原告自
      己負責，要無諉過於被告之理。原告徒以被告未一次告知
      其應如何修改計畫內容，讓其能儘速通過審查，致使原告
      歷經4次修改始完成，應由被告負責云云，即無可取。
（二）次查，依兩造所訂契約第9條及第12條約定，原告除有各
      該約定所定得免予計入工期情事者外，原告自95年4月25
      日申報開工日起即應於40個日曆天完工，殊無於申報開工
      後主張變更開工日期以便另行計算工期之餘地。查，因原
      告施工進度嚴重落後履約期限，經兩造於95年6月14日協
      商，原告雖承諾加派人力趕工至95年6月29日完工，惟仍
      未能履行，截至95年6月30日施工進度僅達48%，加以原告
      有PU防水（隔熱）工程水泥沙漿粉光前置作業有3樓屋頂
      原有磨石子地坪未剷除、未將落水罩堵塞、預留柱30CM粉
      刷層全部未剷除等不合約定之處，另原告在夜間澆注施工
      ，視線不佳，且未施作標準餅，致洩水坡度無據可考，造
      成表面過度凹凸不平，裂縫等缺失與防水層舖設前準備工
      作不符，應全部改善；此外，系爭工程契約已訂明原有化
      糞池應先挖除（含污穢抽除、回填），該施工項目並已計
      價，然原告竟僅將地面PC層回填材料移除而未挖除舊化糞
      池，逕在地面上綁紮鋼筋；又原告施作污水處理槽擅自減
      作PC及RC基座，致必須將已埋設之污水處理槽開挖，重新
      施作，卻以現場土方、表圾、破碎PVC管、雜物、石塊一
      併回填，經被告勸阻無效等缺失，被告遂依契約第17條第
      4項第2款規定以95年7月5日高勞字第0951900254號函通知
      原告自95年7月6日起停工，繼為蒐證需要，復以95年7月6
      日以高勞字第0951900257號通知原告配合辦理停工前已施
      作及未施作項目錄影存證作業等情，為原告所不爭（見本
      院96年12月5日準備程序筆錄），此有被告各該函文、估
      價單、現場照片及系爭工程整修工程紀錄表附原處分卷可
      稽。凡此足見被告之所以命原告停工，顯係因原告工作品
      質及進度不符規定所致，則被告依契約第17條第4項第2款
      約定：「．．．2、甲方人員（即被告）如發現乙方工作
      品質不符本契約之規定，或有不當措施將危及工程之安全
      時，得指示乙方（即原告）限期改善或改正，或將不符規
      定部分拆除重做，或要求乙方局部或全部停工，乙方均不
      得藉詞要求延展工期或補償。」命原告停工，即非無據。
      況被告就原告停工期間亦未予計入工期，亦有被告提出之
      施工日數及工數統計表附本院卷可憑。被告復以系爭工程
      既經被告命原告停工，嗣又要求原告復工，則本件應自95
      年8月3日重新計算開工日期云云，洵無可採。
（三）又「機關應視工程需要，指派具工程相關學經歷之適當人
      員或委託適當機構負責監造。」為公共工程品質管理作業
      要點第8條第1項所規定。經查，被告已指派適當之監工人
      員在場監工，此有被告之工程紀錄表附原處分卷可憑，自
      無再委託適當機構負責監造之必要，原告訴稱被告應委託
      專業機構監督原告施工云云，洵非可採。再者，原告為系
      爭工程之承攬人，即有依債之本旨為被告完成系爭工程之
      義務，然觀原處分卷附工程紀錄表之記載，被告就其發現
      之施工缺失每以書面予以記錄並提示原告施工人員促其改
      善，然屢經原告施工人員拒絕簽名，不予置理，實未見原
      告有依債之本旨履約之誠意。況兩造於契約第16條第1項
      及第17條第3項、第4項第1款已明定：「(一)工地管理：1、
      乙方（即原告）應按預定施工進度，僱用足夠且具備適當
      技能之員工，並將所需之施工機具及材料等運至工地，如
      期完成各項契約約定之各項工作，．．．。2、乙方員工
      均應遵守有關法令規章規定，包括施工地點當地政府各目
      的事業主管機關訂定之規章，並接受甲方（即被告）對有
      關工作上之指示，．．．。」「．．．(三)乙方在施工中，
      應對施工品質依照工有關規範，嚴予控制，尤以隱蔽部分
      的施工項目，應事先通知甲方人員派員現場監督進行。」
      「．．．(四)工程查驗：1、本工程施工期間，乙方應依規
      定辦理自主檢查，甲方人員應按規範規定查驗工程品質，
      乙方應予以必要之配合與充分便利，並派員協助辦理。但
      工程查驗並不解除乙方之責任。」等旨，原告身為工程承
      攬業者，應知其本身為系爭工程之履行義務人，負有依債
      之本旨予以完工並擔保工程品質無瑕疵之責任，不因被告
      有無派員監工而免其責任。況被告之派員監工，無非被告
      為確保日後受領之工程品質所實施之預防機制，屬被告之
      權利，其目的不在為增加原告之人力，並減輕原告之責任
      ，甚或將原告應負之履約及擔保工程品質之責任轉換由被
      告負責。是縱令原告主張被告之監工人員未時時在場監工
      之情屬實，亦不因此解免原告應依約施工之責任。原告徒
      以本件如被告之監工人員能全程在場監工，立即指出原告
      之缺失，則所有問題即可於施工中立刻改善，不致延誤工
      期，且被告發現問題後復未召開會議協商解決，迨至完工
      後方對施工結果有意見，則工期之延誤不應由原告負責云
      云，洵無可採。又如前述，系爭工程本應於95年6月5日竣
      工，然觀本院卷及原處分卷附照片顯示，原告遲至95年6
      月21日尚未完成樓梯內牆打除，亦為原告所不爭（見本院
      97年1月3日言辯辯筆錄），足見原告施工嚴重遲延甚明，
      此外，原告復未舉證被告有如何逾越合約規範之阻礙其施
      工之行為，則原告徒以其樓梯牆壁打除粉刷層及屋頂隔熱
      磚工程所需工期祇要3個工作天，然原告卻耗用30幾個工
      作天才完成打除工作，足見其遲延是出於被告監工人員之
      干預云云，顯係臆測之詞，洵無可採。再者，依前引契約
      第17條第4項第1款規定，除原告就系爭工程應辦理自主查
      驗外，被告本有查驗原告施工品質之權利，故原告復以被
      告祇能於施工中對其監工，不應於事後查驗云云，資為爭
      議，尤屬無據。又系爭工程原先固未規劃拆除2座屋頂冷
      卻水塔，然因原告施工過程造成3樓露台及屋頂之粉刷層
      ，高層面過高，門檻內低外高之現象，為解決此問題，被
      告乃另案招商拆除上開2座冷卻水塔，然並不因此影響原
      告之工期，復因該拆除工程為10萬元以下之小額工程，依
      政府採購法施行細則第90條規定，僅需以書面驗收而不需
      辦理現場驗收，此有被告提出現場照片及被告95年6月6日
      高勞字第0951900226號函附本院卷可憑。由是，上開拆除
      冷卻水塔之工程，既係被告另案招商，自與原告承攬之系
      爭工程無涉，二者不應混為一談，遑論該工程既無需辦理
      現場驗收，自無被告遲不辦驗收耽誤原告其他項目之施工
      進度之問題。則原告復以系爭工程係因被告遲不對冷卻水
      塔辦理驗收，造成拖延工期云云，亦無可採。
（四）原告雖稱被告之保全人員於原告打除乙樓梯牆壁時向警方
      誤報原告工地負責人打除金庫，致延誤原告施工時間，此
      外，因被告尚在施工現場繼續營業，致原告施工人員進出
      不便，影響工期云云。惟查，原告於95年5月1日於後座樓
      梯內牆打除施工時，因震動力強，自動引發保全系統異常
      信號，被告之保全人員會同警員緊急處理，此有被告95年
      9月26日高勞字第0951900293號函附原處分卷可稽，況且
      ，原告亦未能舉證被告之報警處理時間對其工期究有如何
      之影響而能將本件延誤工期之日數降至10日以內，其徒以
      被告誤為警報乙節即謂被告應就系爭工程之遲延完工負全
      部責任云云，洵屬無據。其次，依系爭採購契約附件之施
      工圖說、估價單等可知，原告承攬者僅係被告郵局局屋之
      局部整建工程而已，被告大部分之局屋仍需供營業使用，
      此有各該施工圖說及估價單附原處分卷可資對照。觀諸該
      圖說顯示，施工期間用郵公眾與施工人員，各有不同出入
      口，動線分明，且此次施工範圍既無整修營業廳部分，足
      見被告之營業不會影響原告之施工。抑且，衡諸常理，原
      告既決定參與系爭工程，焉有不知工作現場狀況之理？尤
      其原告之施工人員依前引契約第16條第1項第2款規定，亦
      有遵守被告對其工作上指示之必要，則被告主張其有繼續
      營業之必要，而指示原告之施工人員應另由其他出入口進
      出，即非無據。原告訴稱本件因被告尚在施工現場繼續營
      業，致原告施工人員進出不便，影響工期云云，亦無可取
      。
（五）末按「(一)工程施工中應以不變更設計為原則，但實地情形
      與設計不符，不能完全按設計圖施工或為配合實際需要，
      工程項目數量必須變更或增減而辦理變更設計時，以會簽
      方式辦理為原則。但該項變更設計內容為完成該工程所必
      要，且與原契約工程增減數量達30%者，乙方得予拒絕外
      ，凡增減工程經甲方以書面通知乙方，乙方應即照辦，並
      不得因增減帳尚未詳議定，而藉口拒絕施工。」兩造訂立
      之契約第13條第1項定有明文。經查，本件依工程圖說原
      告尚應就屋頂女兒牆下緣30cm部分施作3mmPU防水劑後以
      1:3水泥砂漿粉光工程，而原告施作上開項目，則須先打
      除女兒牆下緣原有粉刷層，然被告就此部分漏未計價，乃
      予補行計價；此外，契約圖說不鏽鋼門1樘原設計尺寸130
      cm×165cm，為配合現場，被告乃以變更設計尺寸為140cm
      ×198cm等情，固經被告訴訟代理人所承認（見本院96年
      12月17日準備程序筆錄）。惟查，上開補列打除屋頂女兒
      牆及變更不鏽鋼防火門1樘尺寸之工程，依被告提出於本
      院之工程圖說及使用變更需求提議單記載，前者之施工範
      圍不大，而後者僅係更換不鏽鋼門之尺寸而已，故即便該
      2項目對原告之工期有所影響，亦屬輕微，況且原告已陳
      明其未能舉證證明上開2項工程對系爭工期之實際影響程
      度（見本院96年12月17日準備程序及97年1月3日言詞辯論
      筆錄）。則以前述原告遲誤工期達124日之情形下，即便
      扣除上開2項工程項目之施工期間，亦不致使原告延誤之
      工期降至10日以下，洵堪認定。故原告主張因被告追加屋
      頂女兒牆下緣打除、變更不鏽鋼防火門均非合約原定項目
      ，是造成其延誤工期之原因，故本件所有之遲延責任應由
      原告負責云云，即非可採。
六、綜上所述，原告之主張並不可採。從而，被告以有可歸責於
    原告之明確事由致逾履約期限且情節重大，以96年3月1日高
    勞字第0961900319號函通知原告將依政府採購法第101條第1
    項第10款刊登政府採購公報，並無違誤。訴願決定予以維持
    ，亦無不合。原告起訴意旨求為撤銷，為無理由，應予駁回
    。又本件事證已臻明確，兩造其餘主張核與判決之結果無影
    響，爰不逐一論述，併此敘明。
據上論結，本件原告之訴為無理由，行政訴訟法第195條第1項後
段、第98條第1項前段，判決如主文。
中    華    民    國    97    年     1    月   17     日
             高雄高等行政法院第二庭
                         審判長法官    江 幸 垠
                               法官    許 麗 華
                               法官    簡 慧 娟
以上正本係照原本作成。
如不服本判決，應於判決送達後20日內向本院提出上訴書狀，其
未表明上訴理由者，應於提起上訴後20日內向本院提出上訴理由
書（須按對造人數附繕本）；如於本判決宣示或公告後送達前提
起上訴者，應於判決送達後20日內補提上訴理由書（須附繕本）
。未表明上訴理由者，逕以裁定駁回。
中    華    民    國    97    年     1    月   17     日
                             書記官    楊 曜 嘉


司法院資訊處製作；財團法人民間司法改革基金會備份。
